【裁判字號】    98,上易,870
【裁判日期】    990112
【裁判案由】    損害賠償
【裁判全文】
臺灣高等法院民事判決                 98年度上易字第870號
上  訴  人  丙○○
法定代理人  乙○○
訴訟代理人  林宇文律師
被  上訴人  甲○○
訴訟代理人  路春鴻律師
            黃淑芬律師
上列當事人間損害賠償事件，上訴人對於中華民國98年8月11日
臺灣新竹地方法院第一審判決（98年度訴字第161號）提起上訴
，並為訴之追加，本院於98年12月29日言詞辯論終結，判決如下
：
    主  文
原判決關於駁回上訴人下列第二項之訴部分，及其假執行之聲請
，暨訴訟費用（除確定部分外）之裁判均廢棄。
被上訴人應再給付上訴人新臺幣伍萬元，及自民國九十七年十月
二十九日起至清償日止，按週年利率百分之五計算之利息。
其餘上訴及追加之訴均駁回。
第一審（除確定部分外）、第二審（含追加部分）訴訟費用，由
被上訴人負擔百分之五，餘由上訴人負擔。
    事實及理由
壹、程序方面
    按訴狀送達後，原告不得將原訴變更或追加他訴。但擴張或
    減縮應受判決事項之聲明者，不在此限。此觀諸民事訴訟法
    第255條第1項第3款規定自明。又訴之變更或追加，非經他
    造同意，不得為之。但第255條第1項第2款至第6款情形，不
    在此限。同法第446條第1項亦有明定。查上訴人於上訴狀聲
    明為「被上訴人應再給付上訴人新臺幣（下同）98萬8340元
    」，嗣於民國98年12月29日本院言詞辯論程序時，減縮、擴
    張上開聲明為「被上訴人應再給付上訴人97萬9440元，及自
    97年10月29日起至清償日止，按週年利率5％計算之利息」
    ，核屬減縮（8900元部分）、擴張（遲延利息部分）應受判
    決事項之聲明。又上開請求，尚包括上訴人於本院追加請求
    非財產損害賠償10萬元部分，亦屬擴張應受判決事項之聲請
    ，揆諸上開規定，自屬合法，先此說明。
貳、實體方面
一、上訴人起訴主張：被上訴人於97年4月17日下午5時20分許，
    騎乘車號HJB─678號重機車（下稱系爭機車），沿新竹市○
    ○路○段由西北往東南方向行駛，途經新竹市○○路○段路口
    右轉進中華路4段時（其行進方向為紅燈，惟開放車輛右轉
    ），本應注意車前狀況，及在紅燈開放右轉時段右轉時，應
    讓綠燈直行之車輛先行。竟疏未注意車前狀況，貿然於該路
    口右轉，被上訴人騎乘之系爭機車撞及沿新竹市○○路○段
    由北往南方向綠燈直行，由伊騎乘之自行車（下稱系爭自行
    車），導致伊人車倒地，而受有左側橈骨骨折之傷害（下稱
    系爭傷害），系爭自行車亦因而全毀（上開事故，以下通稱
    為系爭事故）。爰依民法第184條、第191條之2、第193條、
    第195條、第196條規定，請求被上訴人賠償醫療費用2萬252
    0元、增加生活支出1360元、減少勞動能力損失82萬9440 元
    、非財產之損害賠償20萬元及系爭自行車毀損賠償8900元等
    情，而聲明：被上訴人應給付伊106萬2220元及自起訴狀繕
    本送達被上訴人翌日起至清償日止，按週年利率百分之5計
    算之利息。
二、被上訴人則以：上訴人固因伊之過失行為而受有系爭傷害，
    惟已經治癒，是上訴人請求減少勞動能力損失，要非可採。
    至上訴人請求之非財產之損害賠償20萬元部分，實屬過高，
    此部分伊願賠償3萬元，以資慰撫。至系爭自行車毀損損失
    8900元部分，非得依刑事附帶民事請求。又伊於刑事案件審
    理時，業給付上訴人10萬元以為賠償，已逾伊不爭執部分金
    額7萬3860元，是上訴人所為本件請求，顯無理由等語置辯
    ，並聲明：被上訴人於原審之訴駁回。
三、本件經原審判決被上訴人應給付上訴人7萬3880元，及自97
    年10月29日起至清償日止，按週年利率5%計算之利息；並依
    職權為假執行之宣告，並駁回上訴人其餘之訴。上訴人就原
    審判決不利其部分提起部分上訴，聲明為：(一)原判決不利於
    上訴人部分廢棄。(二)被上訴人應再給付上訴人97萬9440元，
    及自97年10月29日起至清償日止，按週年利率5%計算之利息
    （原審判決命被上訴人給付部分，及駁回上訴人請求逾97萬
    9440元及該部分法定遲延利息『即駁回上訴人請求8900元及
    其法定遲延利息部分』，均未據聲明不服，業已確定）。被
    上訴人則聲明：上訴駁回。
四、兩造不爭執之事實（見本院98年10月19日、同年11月30日準
    備程序筆錄，並依判決格式修正或刪減文句，或依爭點論述
    順序整理內容）
（一）被上訴人於上揭時地，騎乘系爭機車因疏未注意車前狀況
      ，撞及被上訴人騎乘之系爭自行車，致上訴人車倒地，受
      有系爭傷害。
（二）被上訴人因系爭事故被訴之過失傷害案件，經臺灣新竹地
      方法院刑事庭以97年度竹交簡字第781號判決（下稱系爭
      刑事判決）判決被上訴人過失傷害罪刑確定（該刑事案件
      ，下稱系爭刑事案件）。
（三）被上訴人對於上訴人請求之2萬2500元醫療費用、1360元
      之增加生活支出及3萬元之非財產之損害賠償部分，均同
      意給付。
（四）被上訴人於系爭刑事案件審理時，曾給付上訴人10萬元之
      賠償。
（五）上揭事實，並有兩造不爭執其形式真正（見本院同上筆錄
      ）之診斷證明書、醫療費用收據、統一發票、車票、系爭
      號刑事判決（以上均影本）附卷可稽（分別見原審附民卷
      第5頁至第29頁、原審卷第5頁至第7頁），自堪信為真實
      。
五、經本院於98年10月19日、同年11月30日與兩造整理並協議簡
    化之爭點為（見本院上開筆錄，並依本院論述之先後與妥適
    ，而調整其順序、內容）：
（一）上訴人關於減少勞動能力82萬9440元部分之請求，是否可
      採？得請求若干？
（二）上訴人關於非財產之損害賠償再請求15萬元部分，是否可
      採？得請求若干？
六、茲就爭點分別論述如下
（一）上訴人關於減少勞動能力82萬9440元部分之請求，於法無
      據，不能准許。
    按不法侵害他人之身體或健康者，對於被害人因此喪失或
      減少勞動能力時，應負損害賠償責任。此觀諸民法第193
      條第1項規定自明。所謂喪失或減少勞動能力，乃指職業
      上工作能力全部或一部之滅失而言。
    上訴人主張：其因系爭事故受傷，導致左手左側橈骨骨折
      ，彎曲變形無法完全復原，致減少勞動能力云云，並提出
      國泰醫院新竹分院（下稱國泰醫院）及馬偕醫院新竹分院
      （下稱馬偕醫院）診斷證明書各一紙為證（見原審附民卷
      第5頁、第6頁）。
    惟查，上開馬偕醫院診斷證明書記載「…於97年5月29 日
      及97年7月10日至骨科門診追蹤，目前Χ光顯示橈骨有變
      形現象，宜繼續門診觀察追蹤。」等語。由是可見，該診
      斷證明書未載明系爭傷害是否無法復原，致使上訴人之勞
      動能力有全部或一部滅失之情形。嗣經原審函詢馬偕醫院
      ，馬偕醫院覆以：「病患丙○○先生因左橈骨骨折及右足
      第四趾骨折至本院本診治療及石膏固定，骨折已癒合，且
      門診長期追蹤，目前無影響勞動能力。」等節，有馬偕醫
      院98年3月13日馬院竹外系乙字第0980001586號函（下稱
      系爭馬偕醫院回函）附卷可稽（見原審卷第42頁）。
    再查，上開國泰醫院診斷證明書係記載「…Ｘ光顯示橈骨
      殘餘輕微彎曲變形」等情，亦未載明系爭傷害無法復原，
      將使上訴人減少勞動能力。嗣經原審函詢國泰醫院，國泰
      醫院則以98年3月19日（98）竹行字第135號函覆稱：「…
      三、病患之左橈骨骨折癒合後，經Χ光檢查顯示之殘餘輕
      微前曲彎曲變形，無法以復健治療其角度，惟可經手術方
      式矯正。四、上述之輕微角度變形，應不致嚴重影響勞動
      能力，若以勞動力喪失程度百分比形容，則意指喪失程度
      約於百分之一至百分之五之間，係屬永久性喪失」等節（
      見原審卷第25頁，下稱系爭國泰醫院覆函）。由是以察，
      系爭國泰醫院覆函對於上訴人之系爭傷害經治療後，是否
      會影響勞動能力，前後語意尚非明確。原審乃再度函詢國
      泰醫院，國泰醫院再以98年4月27日（98）竹行字第223號
      函回以：「病患若接受手術治療，其後之恢復狀況需視後
      續復健情形而定，一般而言，應可恢復至不影響勞動力之
      程度。」等情，有該函文在卷可稽（見原審卷第50頁，下
      稱系爭國泰醫院回函）。
    據此以觀，原審先後二次就上訴人所受系爭傷害，是否確
      致其勞動能力減少等節函詢國泰醫院，乃因國泰醫院係以
      醫學專業角度回覆原審，然醫學術語與上所示之喪失或
      減少勞動能力之法律定義，未盡精確。因此，原審進行二
      度函詢，要無違常情之處。況系爭國泰醫院覆函意旨，乃
      表明上訴人之系爭傷害得以手術方式矯正，尚非終身無法
      痊癒，且明示不致嚴重影響勞動能力。原審為求審慎，復
      函請國泰醫院說明，要屬調查證據之職權，國泰醫院本其
      專業，再為明確回復，更無受原審逼迫情事。甚且，國泰
      醫院亦屬具聲望與專業之綜合醫院，系爭國泰醫院覆函及
      系爭國泰醫院回函當具公正客觀及專業性，且國泰醫院與
      兩造均無淵源，應無偏袒一方之必要，豈有因原審再次函
      詢，即為有利於被上訴人之意見。是故，上訴人空言指摘
      系爭國泰醫院回函偏頗云云，應不足採。
    再者，經本院先後函詢馬偕醫院，馬偕醫院分別回函復稱
      「病患丙○○先生之骨折已癒合，無影響日常生活，無影
      響關節活動運動，無須再次手術矯正，無影響勞動」；「
      病患丙○○先生左手前臂骨折已癒合，外觀無明顯彎曲變
      形，目前無影響日常生活及運動，無需進一步矯正及治療
      」等節，各有馬偕醫院98年11月5日馬院竹外系乙字第098
      0010008號函、98年12月16日馬院竹外系乙字第098001140
      1號函附卷可參（見本院卷第38頁、第66頁至第69頁）。
      參諸上訴人係於98年10月21日至馬偕醫院就診，馬偕醫院
      係依上訴人之相關病歷資料而為上開回函等情以觀，益證
      上訴人所受之系爭傷害，應無使其減少勞動能力等事實，
      洵堪認定。
    上訴人於本院復主張：其因系爭事故受有右足第四趾趾節
      骨折云云。然查，上訴人於原審提出之國泰醫院、馬偕醫
      院診斷證明書，均未敘及上訴人受有右足第四趾趾節骨折
      之傷害。因此，上訴人是否因系爭事故，致受有右足第四
      趾趾節骨折，其間是否具有因果關係，並未舉證以實其說
      ，已難採信。況觀諸系爭馬偕醫院回函載明：上訴人因右
      足第四趾骨折至本院本診治療及石膏固定，骨折已癒合，
      且門診長期追蹤，目前無影響勞動能力等節（見原審卷第
      42頁）以察，可見上訴人亦未因右足第四趾趾節骨折，致
      使其勞動能力減少，應可確定。
    至上訴人復請求送台大醫院進行鑑定，鑑定內容為：「就
      上訴人左側橈骨骨折彎曲變形，可否經由手術方式復原？
      如可以復原其所需醫療費用約若干？有無後遺症？如不能
      復原時其減少喪失勞動力比為何？有如何之後遺症？」云
      云。然查，上訴人所受系爭傷害，是否造成其勞動能力之
      減少等問題，業經原審、本院多次函詢為上訴人診治之馬
      偕醫院、國泰醫院。再審酌馬偕醫院、國泰醫院均屬具專
      業能力及相當聲望之醫療院所；系爭傷害非屬繁雜難治之
      重大罕見之傷害；該等醫院之醫師曾診治上訴人所受之系
      爭傷害，對其情狀應甚為了解，且病歷及相關資料均得參
      閱研判等節，本院認本件事證已甚明確，並無另送鑑定之
      必要，附此指明。
    基此可見，上訴人因系爭事故所受之系爭傷害，應不致減
      少其勞動能力。是則，上訴人主張其因勞動能力減少，而
      受有82萬9440元之損害等節，尚非可採。
（二）上訴人關於非財產之損害賠償再請求5萬元部分，為有理
      由。逾此部分之請求，則屬無據。
    上訴人係主張：伊於系爭事故後，除受系爭傷害外，精神
      亦受嚴重打擊，並引發憂鬱症、適應性困難等症狀，原審
      疏未斟酌此部分，以為量定非財產上損害賠償之基礎，故
      此部分再請求被上訴人給付15萬元云云。
    按不法侵害他人之身體、健康者，被害人雖非財產上之損
      害，亦得請求賠償相當之金額。此觀諸民法第195條第1項
      規定自明。而慰藉金之賠償須以人格權遭遇侵害，使精神
      上受有痛苦為必要，其核給之標準固與財產上損害之計算
      不同，然非不可斟酌雙方身分資力與加害程度，及其他各
      種情形核定相當之數額（最高法院51年臺上字第223號判
      例參照）。
    經查，被上訴人於上揭時地，騎乘系爭機車因疏未注意車
      前狀況，撞及被上訴人騎乘之系爭自行車，致上訴人車倒
      地，受有系爭傷害等情，為兩造所不爭執（見上四之（一
      ）所示），自堪信為真實。又上訴人於系爭事故發生時，
      年僅15歲，尚就學中，名下並無財產；被上訴人近69歲，
      名下財產尚有不動產，經濟狀況顯較寬裕，此有稅務電子
      閘門財產所得調件明細表在卷可佐（見原審卷第72頁至第
      73頁）。再佐諸上訴人因系爭事故受有系爭傷害，需復健
      治療；且因發生系爭事故，曾至精神科門診治療（見原審
      卷第62頁所附之行政院衛生署新竹醫院之診斷證明書），
      可見其精神上受有相當之痛苦等一切情狀，認上訴人再請
      求非財產上之損害賠償15萬元，尚屬過高，應以5萬元較
      為適當。原審漏未審酌上開診斷證明書，是其為本件非財
      產上損害賠償之核定，稍有未洽，併此指明。
    按負損害賠償責任者，除法律另有規定或契約另有訂定外
      ，應回復他方損害發生前之原狀。因回復原狀而應給付金
      錢者，自損害發生時起，加給利息。民法第213條第1、2
      項定有明文。復按民法第213條第2項所謂因回復原狀而應
      給付金錢者，例如所侵害者為金錢，則應返還金錢，如所
      侵害者為取得利益之物，則於返還原物外，更應給付金錢
      抵償其所得利益，始克回復原狀。是我民法明定身體健康
      之傷害，應為金錢賠償（民法第193條、第195條第1項前
      段），此即民法第213條第1項所謂法律另有規定，自無適
      用同條第2項規定之餘地（最高法院56年臺上字第1863號
      判例參照）。又給付無確定期限者，債務人於債權人得請
      求給付時，經其催告而未為給付，自受催告時起，負遲延
      責任。其經債權人起訴，或依督促程序送達支付命令，或
      為其他相類之行為者，與催告有同一之效力；遲延之債務
      ，以支付金錢為標的者，債權人得請求依法定利率計算之
      遲延利息，民法第229條第2項、第233條第1項前段分別定
      有明文。因此，上訴人再請求非財產上之損害賠償5萬元
      部分，另請求被上訴人給付自刑事附帶起訴狀繕本送達日
      （97年10月28日，見原審附民卷第2頁）之翌日（即97年
      10月29日）起至清償日止，按週年利率5％計算之遲延利
      息，亦屬有據。
七、綜上所述，上訴人基於民法第184條第1項前段、第195條第1
    項等規定，請求上訴人負損害賠償責任，自屬有據。從而，
    上訴人依上開侵權行為損害賠償之法律關係，請求及擴張請
    求被上訴人再給付97萬9440元，及自97年10月29日起至清償
    日止，按週年利率5％計算之利息，於5萬元及自97年10月29
    日起至清償日止之法定遲延利息部分，為有理由，應予准許
    。逾此所為請求（82萬9440元及其法定遲延利息部分）及擴
    張請求（10萬元及其法定遲延利息部分），均為無理由，應
    予駁回。原審就上開應准許部分，為上訴人敗訴之判決，並
    駁回其假執行之聲請，尚有未洽，上訴意旨求予廢棄改判，
    為有理由，爰由本院予以廢棄改判如主文第2項所示。至於
    上訴人之請求（82萬9440元及其法定遲延利息部分）不應准
    許部分，原判決為上訴人敗訴之判決，並駁回其假執行之聲
    請，經核於法並無不合，上訴意旨求予廢棄改判，為無理由
    ，應駁回其上訴。
八、本件事證已臻明確，至於未論述之爭點；兩造其餘之攻擊或
    防禦方法；未經援用之證據，經本院斟酌後，認為均不足以
    影響本判決之結果，自無一一詳予論駁之必要，併此敘明。
九、據上論結，本件上訴為一部有理由，一部無理由，追加之訴
    為無理由，依民事訴訟法第450條、第449條第2項、第79條
    ，判決如主文。
中    華    民    國    99    年    1     月    12    日
                  民事第五庭
                        審判長法  官  李錦美
                              法  官  黃雯惠
                              法  官  鍾任賜
正本係照原本作成。
不得上訴。
中    華    民    國    99    年    1     月    12    日

                              書記官  吳金來

司法院資訊處製作；財團法人民間司法改革基金會備份。
